【裁判字號】    92,台上,3401
【裁判日期】    920619
【裁判案由】    傷害致人於死
【裁判全文】
最高法院刑事判決                              九十二年度台上字第三四○一號
    上  訴  人 甲○○
右上訴人因傷害致人於死案件，不服台灣高等法院台南分院中華民國九十年一月四日
第二審判決（八十九年度上訴字第一五二五號，起訴案號：台灣嘉義地方法院檢察署
八十八年度偵字第五九五八號），提起上訴，本院判決如左：
    主  文
原判決撤銷，發回台灣高等法院台南分院。
    理  由
本件原判決認定上訴人甲○○平日在其所有嘉義縣太保市○○里○○○○段一六○號
田地上種植菜豆，於民國八十八年八月二十二日上午零時許，至前開田地巡視時，適
見陳金祥在田中竊取其種植之菜豆，上訴人見狀為防衛自己財產，基於傷害犯意，隨
手拾起田中所放置之圓鍬一把，朝陳金祥上、下肢等處毆擊，陳金祥因遭毆擊發出聲
響，上訴人已發現竊賊係鄰居陳金祥，明知陳某係六十三歲之老翁，仍不放過繼續毆
擊，並與之扭打，致陳某受有雙下肢裂傷及右上肢裂傷與尺骨骨折等傷害，陳金祥受
傷逃離，然未久即因之倒臥田間不起。上訴人見陳某逃離，隨即前往嘉義縣警察局水
上分局新埤派出所報案指其菜豆遭人偷竊，迄當日上午六時許，上訴人至其上開田地
工作，發現陳金祥倒臥在其菜豆田內，並呈昏迷狀態，隨即報警，經執勤警員侯昭遷
聯絡陳某之子陳冠銘與上訴人同往上開菜豆田內，將陳金祥送往財團法人天主教聖馬
爾定醫院（下稱聖馬爾定醫院），再轉送財團法人長庚紀念醫院高雄分院（下稱長庚
醫院高雄分院）急救，惟陳金祥仍於翌（二十三）日上午三時五十分許，因上開外傷
引發大腦水腫及腦疝形成、心臟冠狀動脈硬化病變及二尖瓣瓣膜病變不治死亡。上訴
人於同年月二十二日上午零時許傷害陳金祥後，即向警方自首而接受裁判等情。因而
撤銷第一審所為科刑之判決，改判論處上訴人傷害人之身體因而致人於死罪刑（處有
期徒刑三年）。固非無見。
惟查：(一)、加重結果犯，以行為人對於加重結果之發生有預見之可能，能預見而不預
見者為要件，刑法第二百七十七條第二項前段之傷害致人於死罪，係對於犯普通傷害
罪致發生死亡結果所規定之加重結果犯，依同法第十七條規定，以行為人能預見其死
亡結果之發生為要件，此項犯罪構成事實，依刑事訴訟法第三百零八條規定，應於事
實欄明白認定，方足以資論罪科刑。本件原判決於事實欄僅記載上訴人基於傷害之犯
意，持圓鍬朝陳金祥上、下肢等處毆擊，並與之扭打，致陳某受有雙下肢裂傷、右上
肢裂傷及尺骨骨折等傷害，陳某嗣經發現送醫，因上開傷害引發大腦水腫及腦疝形成
、心臟冠狀動脈硬化病變及二尖瓣瓣膜病變而不治死亡等情。然對於上訴人就陳某嗣
後因之所生死亡之加重結果是否「能預見」，而「不預見」，則未加認定、記載，自
不足為適用法律之依據。(二)、傷害致人於死罪，係以行為人對於傷害行為有犯意，對
於死亡之結果客觀上「能預見」而主觀上「不預見」者為限，所謂「能預見」乃指客
觀情形而言，與主觀上有無預見之情形不同，若主觀上有預見而結果之發生又不違背
其本意，則屬故意範圍。原判決於理由內依憑上訴人警詢之供詞、警員賴建益於第一
審之供證及陳金祥所受上開傷勢，說明由上訴人毆擊陳金祥之力道與強度，足認其主
觀上除有傷害犯意外，其對於陳某因其傷害行為有致死之結果應有預見可能性等語（
見原判決第六頁），似認上訴人對於陳金祥死亡之加重結果主觀上亦有預見。如果無
訛，此一加重結果既為其所預見，倘又不違背其本意，則屬故意範圍，原判決論以傷
害致人於死罪，所為論斷即不無矛盾。(三)、長庚醫院高雄分院之陳金祥急診病歷現病
史欄內載有「昨晚上告訴家屬：喝巴拉刈一口」之語。原判決於理由內係以該院醫師
蕭政廷於第一審證稱其係根據病患家屬或病患所述記載，據轉診資料上載有第一項巴
拉刈中毒，因病患送來時已無血壓，其只是從事插管、心臟按摩工作，並未判斷是否
有中毒現象等語，乃認該病歷之記載係蕭政廷依照陳金祥初送往聖馬爾定醫院後，為
診斷之醫師初步按病人家屬所提供訊息而記載「疑農藥中毒」等情，始為轉載，急診
醫師既未進一步檢驗陳某有否中毒徵狀，且經第一審送請鑑定既查無證據足認陳某有
飲用巴拉刈農藥等毒物情事，因認陳某之死因應與農藥中毒無關。然觀諸聖馬爾定醫
院之陳金祥急診病歷主訴（chief  complaint）欄第一項記載食用（took）賽滅松，
並以括弧註明「發現（ 病患 ）嘴角有藥物殘留」等語，且依當時病人之意識情況（
conscious level）記載為「（clear）清晰」（見一審卷第五十八頁），則該項食用
農藥賽滅松之主訴，似係陳金祥本人對急診醫師之陳述，徵諸其嘴角亦確有藥物殘留
，該項主訴應具相當憑信性。究其實際情形如何？攸關上訴人之傷害行為與陳金祥死
亡結果間有否相當因果關係之判斷，應有傳訊該急診醫師李華鎮，予以詳查、釐清必
要。而依上開長庚醫院高雄分院之陳金祥急診病歷現病史欄記載，陳某僅喝巴拉刈一
口，是否因其所喝之量不多，其後復經醫師予以解毒施救，故於解剖屍體鑑定胃液時
，無從發現有農藥類之成分反應？又據第一審與法務部法醫研究所以電話聯繫之公務
電話紀錄表受話內容欄記載「經查詢法醫研究所表示本件死者初步檢驗有農藥反應」
等語（見一審卷第三十七頁），此與該所嗣後函覆謂驗無農藥類反應，先後不一，何
以有此歧異？為釐清真相，亦有一併向鑑定機關法務部法醫研究所進一步查明必要。
原審未遑為上開調查，遽為科刑之判決，自有應於審判期日調查之證據，未予調查之
違法。以上，或係上訴意旨所指摘，或為本院得依職權調查之事項，應認原判決有撤
銷發回更審之原因。
據上論結，應依刑事訴訟法第三百九十七條、第四百零一條，判決如主文。
中      華      民      國    九十二    年      六      月     十九     日
                              最高法院刑事第十二庭
                                  審判長法官  張  淳  淙
                                        法官  謝  俊  雄
                                        法官  蘇  振  堂
                                        法官  張  春  福
                                        法官  呂  丹  玉
      右正本證明與原本無異
                                              書  記  官
中      華      民      國    九十二   年       六     月     二十五    日
                                                                        Ｌ


司法院資訊處製作；財團法人民間司法改革基金會備份。
